
---
title: "Modele Nieparametryczne"
author: "Jakub Durawa & Patryk Fierek"
output:
  pdf_document:
    toc: true
  html_document:
    toc: true
    toc-location: left
knitr:
  opts_chunk:
    tidy: true
    tidy.opts: 
      width.cutoff: 60
    message: false
    warning: false
---

```{r setup, include=FALSE}
knitr::opts_chunk$set(echo = TRUE)
```


# 1. Instalowanie potrzebnych bibliotek

```{r, echo=FALSE, message= FALSE, warning= FALSE}
# Ustawienie repozytorium CRAN (np. dla Polski)
options(repos = c(CRAN = "https://cran.rstudio.com"))

# Instalowanie pakietów
install.packages("caret")
install.packages("randomForest")
install.packages("lubridate")
install.packages("MLmetrics")
install.packages("ggplot2")
install.packages("dplyr")

# Ładowanie pakietów
library(dplyr)
library(ggplot2)
library(caret)
library(randomForest)
library(lubridate)
library(MLmetrics)

# Sprawdzenie załadowanych bibliotek
loaded_libraries <- search()
print(loaded_libraries)

```
# 2. Wczytanie danych i ich eksploracja
```{r}
# Wczytanie danych
load("C:/Users/PC/Desktop/Modele niepa/dane_zaliczenie.Rdata")

# Wylistowanie obiektów w środowisku
ls()

# Podgląd danych
str(proba_uczaca)
summary(proba_uczaca)

# Sprawdzenie braków danych
sapply(proba_uczaca, function(x) sum(is.na(x)))

#Tworzymy tzw. pliki surowe, żeby w razie co być w stanie porównać wykonane transformacje
proba_uczaca_raw <- proba_uczaca

proba_testowa_raw <- proba_testowa

```
Mamy 29,412 obserwacji (wierszy) dla 20 zmiennych (kolumn),
Różne typy zmiennych (Liczby,daty,tekst)

Wnioski z wstępnej analizy zmiennych dla zmiennej:

amount:
Średnia dla amount wynosi 59,66, a mediana 30.
Minimalna wartość wynosi 0,51, a maksymalna wartość wynosi 3450,58.
Rozkład sugeruje, że większośc transkacji to małe kwoty, z występującymi wartościami odstającymi.

createtime: 
Zgodnie z poleceniem - dane transkacji inicjalizujących pochodzą z zakresu od stycznia 2020 do lipca 2021.

expiryyear:
Rok ważności kart się od 2020 do 2029

status:
Najczęściej występujący status to completed successfully (20387 transkacji) - jest to ważna wartość dla nas w analizie.
Card limit esceeded występuje 4618 razy, a do not honor 404 razy.
Braki danych w tej kolumnie pokrywają się z innymi brakującymi kolumnami.


### 2.1 Czyszczenie danych

#### 2.1.1 Porownanie zawartosci kolumn raw
```{r}
# Pobierz nazwy kolumn
kolumny_uczace_raw <- colnames(proba_uczaca_raw)
kolumny_testowe_raw <- colnames(proba_testowa_raw)

# Kolumny, które są w proba_uczaca, ale nie ma ich w proba_testowa
roznica_uczaca_raw <- setdiff(kolumny_uczace_raw, kolumny_testowe_raw)

# Kolumny, które są w proba_testowa, ale nie ma ich w proba_uczaca
roznica_testowa_raw <- setdiff(kolumny_testowe_raw, kolumny_uczace_raw)

# Wyświetl różnice dla próby uczącej
cat("Kolumny tylko w próbie uczącej_raw:\n")
print(roznica_uczaca_raw)

#Wyświetl różnice dla próby testowej 
cat("Kolumny tylko w próbie testowej_raw:\n")
print(roznica_testowa_raw)
```

Kolumna status znajduje się w próbie uczącej, ale nie znajduje się w próbie testowej, ponieważ służy ona do uczenai modelu w zbiorze uczącym, zbiór testowym służy wyłącznie do predykcji, a nie do oceny modelu.
Poza kolumną status, oba zbiory mają identyczną strukturę, jest to korzystna dla nas sytuacja.

#### 2.1.2 Sprawdzanie NA w kolumnach w probie uczacej
```{r}
#Zliczamy brakujące wartości (NA) w każdej kolumnie z proba_uczaca i wyswietlamy wyniki
na_per_column <- colSums(is.na(proba_uczaca))
cat("Liczba brakujących wartości w każdej kolumnie:\n")
print(na_per_column)

```
#### 2.1.3 Usuwanie braków danych

Liczba braków w kolumnach możemy podzielić na trzy koszyki:
1. Duża ilość braków dla: browseragent, screenheight, screenwidth, payclickedtime - wszystkie mają po 25451 braków
2. Mniejsza ilość braków dla: initialtranscation_id, description, mccname, status, listtype - wszystkie po 3961 braków
3. Brak braków dla: id, createtime, amount, issuer, type, level, countrycode

Usuwamy kolumny z koszytka 1 (Duża ilość braków), czyli kolejno -screenwidth, -screenheight, -browseragent, -payclickedtime poniewaz każda z nich ma 25 451 pustych rekordów.

Kolumny browseragent, screenheight, screenwidth time nie wydają się ważnymi zmiennymi w naszej analizie. Rozwazalismy zostawienie kolumny payclickedtime, poniewaz moze to sugerowac, ze transakcja się nie powiodła, bo klient za długo zwlekał, jednakże 87% braków to zdecydowanie za dużo.

Bedzie trzeba przyjrzec się wierszom w ktorych nulle wystepuja z koszyka 2, czyli w kolumnach listtype, mccname, decription, initialtransaction_id, status 

##### Usuwanie wybranych kolumn z brakami danych
```{r}
#Usuwamy z próby uczącej kolumny z duża ilością braków danych(25451)
proba_uczaca <- proba_uczaca %>%
  select(-screenwidth, -screenheight, -browseragent, -payclickedtime)
#Analogicznie robimy z próbą testową
proba_testowa <- proba_testowa %>%
  select(-screenwidth, -screenheight, -browseragent, -payclickedtime)

```
Zgodnie z wnioskami powyżej usuneliśmy kolumny z największa ilością braków danych, które również nie wydają się istotne dla analizy.
##### Sprawdzanie NA w kolumnach w probie testowej
```{r}

na_per_column <- colSums(is.na(proba_testowa))
cat("Liczba brakujących wartości w każdej kolumnie:\n")
print(na_per_column)

```
Kolumny z brakami danych: amount: 13487 braków description: 1654 braków listtype: 1698 braków mccname: 1698 braków

##### Usuwanie wierszy, gdzie 'initialtransaction_id' jest NA w głównym zbiorze danych

```{r}

proba_uczaca <- proba_uczaca %>% filter(!is.na(initialtransaction_id))
proba_testowa <- proba_testowa %>% filter(!is.na(initialtransaction_id))

```

Usuneliśmy wszystkie wiersze, w których wartość initialtransaction_id jest NA w dwóch zbiorach danych: proba_uczaca i proba_testowa.
initialtransaction_id jest identyfikatorem transakcji. Braki danych w tej kolumnie mogą sugerować brak podstawowych informacji o transakcji, co uniemożliwia dokładną analizę. Usunięcie tego wierszu pozwoli nam na zwiększenie integralności danych. Każdy wiersz zawiera teraz wymagany identyfikator transakcji, co poprawia jakość analizy, ponieważ Wiersze z brakami w tej kolumnie mogłyby powodować błędy lub nieprawidłowe wyniki w trakcie uczenia modeli.

### 2.2 Tworzenie zmiennych

#### 2.2.1 Zmiana nazwy kolumny initialtransaction_id
Dla ułatwienia interpretacji zmieniamy nazwe kolumny initialtransaction_id na id_klienta
```{r}

colnames(proba_uczaca)[colnames(proba_uczaca) == "initialtransaction_id"] <- "id_klienta"
colnames(proba_testowa)[colnames(proba_testowa) == "initialtransaction_id"] <- "id_klienta"

```

#### 2.2.2 Przekształcenie kolumny createtime na format daty
Przekształcamy kolumne createtime na samą date - czyli usuwamy z niej godzinę dla próby uczacej i próby testowej.
```{r}

proba_uczaca$createtime <- as.Date(proba_uczaca$createtime)
proba_testowa$createtime <- as.Date(proba_testowa$createtime)

```

Sprawdzenie poprawności przekształcenia:
```{r}

head(proba_uczaca$createtime)
head(proba_testowa$createtime)

```

#### 2.2.3 Grupowanie danych
Grupujemy dane na podstawie kolumny id_klienta dla próby uczącej i próby testowej. Następnie dla każdej grupy obliczamy najwcześniejszą datę z kolumny createtime. Następnie sprawdzamy wyniki.
```{r}

earliest_dates_proba_uczaca <- proba_uczaca %>%
  group_by(id_klienta) %>%
  summarise(earliest_createtime = min(createtime, na.rm = TRUE))  ##ignorujemy brakujące wartości

earliest_dates_proba_testowa <- proba_testowa %>%
  group_by(id_klienta) %>%
  summarise(earliest_createtime = min(createtime, na.rm = TRUE)) ##ignorujemy brakujące wartości

head(earliest_dates_proba_uczaca)
head(earliest_dates_proba_testowa)

```

Dodajemy najwcześniejsze daty do oryginalnego zbioru danych

```{r}

proba_uczaca <- proba_uczaca %>%
  left_join(earliest_dates_proba_uczaca, by = "id_klienta")

proba_testowa <- proba_testowa %>%
  left_join(earliest_dates_proba_testowa, by = "id_klienta")

```

#### 2.2.4 Przypisanie sukcesu i porażki
Przypisywanie sukcesu i porażku dla odpowiedniego argumentu w status

```{r}
# Tworzenie zmiennej status_binary na podstawie kolumny status, dla wartości w kolumnie status = "completed successfully" przypisujemy sukces, a dla każdej innej wartości porażke - zgodnie z poleceniem.
proba_uczaca$status_binary <- ifelse(proba_uczaca$status == "completed successfully", "sukces", "porażka")

# Przekształcenie zmiennej 'status_binary' na zmienną typu factor
proba_uczaca$status_binary <- factor(proba_uczaca$status_binary, levels = c("sukces", "porażka"))

```

#### 2.2.5 Nowa zmienna - diffrerence_in_days
##### Dla próby uczącej
Tworzenie nowej zmiennej - diffrerence_in_days, która pokazuje nam liczbę dni między datą transkacji a wygąsnięciem karty w próbie uczącej
```{r}

library(lubridate)

# Tworzenie pełnej daty wygaśnięcia karty dla próby uczącej
proba_uczaca$expirationdate <- ceiling_date(
  as.Date(paste(proba_uczaca$expiryyear, proba_uczaca$expirymonth, "01", sep = "-")), 
  "month") - days(1)

# Konwersja daty i czasu transakcji na format daty
proba_uczaca$createtime <- as.Date(proba_uczaca$createtime)

# Tworzymy nową zmienną diffrerence_in_days
proba_uczaca$difference_in_days <- as.numeric(proba_uczaca$expirationdate - proba_uczaca$createtime)

# Podgląd wyników
head(proba_uczaca[, c("createtime", "expirationdate", "difference_in_days")])

```
##### Dla próby testowej
Tworzenie nowej zmiennej - diffrerence_in_days, która pokazuje nam liczbę dni między datą transkacji a wygąsnięciem karty w próbie testowej
```{r}
# Tworzenie pełnej daty wygaśnięcia karty tym razem dla próby testowej
proba_testowa$expirationdate <- ceiling_date(
  as.Date(paste(proba_testowa$expiryyear, proba_testowa$expirymonth, "01", sep = "-")), 
  "month") - days(1)

# Konwersja daty i czasu transakcji na format daty
proba_testowa$createtime <- as.Date(proba_testowa$createtime)

# Tworzymy nową zmienną diffrerence_in_days
proba_testowa$difference_in_days <- as.numeric(proba_testowa$expirationdate - proba_testowa$createtime)

# Podgląd wyników
head(proba_testowa[, c("createtime", "expirationdate", "difference_in_days")])
```
#### 2.2.6 Sprawdzanie brakujących wartości
##### Brakujące wartości w próbie uczącej
Szukamy brakujących wartości w próbie uczącej
```{r}

#Ponownie sprawdzamy brakujące wartości w kolumnach w próbie uczącej
na_per_column <- colSums(is.na(proba_uczaca))
cat("Liczba brakujących wartości w każdej kolumnie:\n")
print(na_per_column)

```
Mamy 3517 brakujących wartoości dla description i 0 dla amount

##### Brakujące wartości w próbie testowej
Sprawdzamy brakujące wartości w kolumnach w próbie testowej
```{r}

na_per_column <- colSums(is.na(proba_testowa))
cat("Liczba brakujących wartości w każdej kolumnie:\n")
print(na_per_column)

```
Mamy 13487 brakujących wartości dla kolumny amount oraz 1526 dla description




# 3. Wzbogacanie danych

### 3.1 Ilosc wierszy przed łączeniem
Sprawdzamy ilość wierszy przed łączeniem
```{r}
nrow(proba_uczaca)
```

#### 3.1.1 Tworzenie dodatkowych zmiennych czasowych

Tworzenie dodatkowych zmiennych czasowych
```{r}
# Tworzenie dodatkowych zmiennych czasowych w próbie uczącej i próbie testowej, bazując na kolumnie createtime, 
proba_uczaca <- proba_uczaca %>%
  mutate(weekday = weekdays(as.Date(createtime)), #Konweruje wartość na dzień tygodnia np. Monday
         month = as.numeric(format(as.Date(createtime), "%m")), #Konwertuje wartość na miesiąc np. January
         hour = as.numeric(format(as.POSIXct(createtime), "%H"))) #Konweruje HH:MM na samo HH

#Działąnie nalogicznie co przy próbie uczącej
proba_testowa <- proba_testowa %>%
  mutate(weekday = weekdays(as.Date(createtime)),
         month = as.numeric(format(as.Date(createtime), "%m")),
         hour = as.numeric(format(as.POSIXct(createtime), "%H")))
```

Wartości NULL są dla nas jak braki, więc postępujemy z nimi identycznie jak z N/A, następnie sprawdzamy wynik
```{r}

#Zliczamy dodatkowo wartości NULL w kolumnie, ponieważ traktujemy je również jako braki
null_per_column <- sapply(proba_uczaca, function(x) sum(sapply(x, is.null)))

cat("Liczba NULL w każdej kolumnie:\n")
print(null_per_column)

```
Nie ma więcej braków "NULL"

#### 3.1.2 Weryfikacja czy nie straciliśmy żadnych obserwacji po łączeniu
Weryfikacja czy nie straciliśmy żadnych obserwacji po łączeniu
```{r}

nrow(proba_uczaca)

```
Liczba obserwacji jest taka sama jak przed łączniem więc nie straciliśmy obserwacji po połączenie danych.

### 3.2 Dodanie agregacji
Tworzymy tabele z agregacjami, następnie przeprowadzamy grupowanie po kolumnie id_klienta, a następnie obliczamy różne agregaty opisane poniżej w kodzie
```{r}

aggregated_data <- proba_uczaca %>%
  group_by(id_klienta) %>%
  summarise(
    max_amount = max(amount, na.rm = TRUE),   # Maksymalna wartość transakcji dla danego klienta
    min_amount = min(amount, na.rm = TRUE),   # Minimalna wartość transakcji dla danego klienta
    avg_amount = mean(amount, na.rm = TRUE),  # Średnia wartość transakcji dla danego klienta
    sum_amount = sum(amount, na.rm = TRUE),   # Suma transakcji dla danego klienta
    max_date = max(createtime, na.rm = TRUE), # Maksymalna data transakcji dla danego klienta
    min_date = min(createtime, na.rm = TRUE), # Minimalna data transakcji dla danego klienta
    transaction_count = n()                   # Liczba transakcji dla danego klienta
  )

```

#### 3.2.1 Dołączenie agregacji do oryginalnego zbioru danych
Dołączamy agregowane powyżej dane do próby uczącej. 
```{r}

proba_uczaca <- proba_uczaca %>%
  left_join(aggregated_data, by = "id_klienta") #Do próby uczącej do każdego wiersza dodajemy kolumny z agregacjami obliczonymi powyżej w agregacji.

```


#### 3.2.2 Tworzenie tabeli z agregacjami tak samo, jak robiliśmy to dla próby uczącej.
```{r}
options(warn= -1)
aggregated_data_testowa <- proba_testowa %>%
  group_by(id_klienta) %>%
  summarise(
   max_amount = max(amount, na.rm = TRUE),
    min_amount = min(amount, na.rm = TRUE),
    avg_amount = mean(amount, na.rm = TRUE),
    sum_amount = sum(amount, na.rm = TRUE),
    max_date = max(createtime, na.rm = TRUE),
    min_date = min(createtime, na.rm = TRUE),
    transaction_count = n()
  )

```

#### 3.2.3 Dołączenie agregacji do oryginalnego zbioru danych analogicznie jak w próbie uczącej powyżej
```{r}

proba_testowa <- proba_testowa %>%
  left_join(aggregated_data_testowa, by = "id_klienta")

```

#### 3.2.4 Sprawdzenie jakie kolumny powstały po transformacjach
```{r}

colnames(proba_uczaca)

```
Mamy tu wszystkie kolumny, zaprezentowane są zmiany jakich dokonaliśmy.
Nowe zmienne - weekday, month, hour, difference_in_days.
Zmienione nazwy kolumn - initialtransaction_id na id_klienta.
Agregacje danych - max_amount, avg_amount, transaction count.


# 4. Budowanie modeli

### 4.1 Tworzenie zbiorów
Tworzymy zbiory do budowy modelu. Poszczególne kroki są opisane w kodzie.
```{r}

library(randomForest)
library(caret)

# Usuwanie wartości NA w zmiennej status przed podziałem
proba_uczaca <- proba_uczaca[!is.na(proba_uczaca$status), ]

# Podział na klasy sukces i porażka na podstawie zmiennej status_binary
sukces <- proba_uczaca[proba_uczaca$status_binary == "sukces", ]
porażka <- proba_uczaca[proba_uczaca$status_binary == "porażka", ]

# Sprawdzenie liczby obserwacji w każdej klasie, sprawdzamy jak zrównoważone są dane w obu klasach
cat("Liczba sukcesów:", nrow(sukces), "\n")
cat("Liczba porażek:", nrow(porażka), "\n")

# Ustawienie minimalnej liczby obserwacji między klasami, określamy minimalną liczbę obserwacji między klasami, aby obie grupy były reprezentowane w równym stopniu w zbiorze uczącym, i żeby nie wystąpiło "przeładowanie" jednej z klas w przypadku silnej nierównowagi
min_obs <- min(nrow(sukces), nrow(porażka))

# Losowy wybór obserwacji do zbioru uczącego i walidacyjnego, wybieramy 70% danych
set.seed(123)
train_sukces <- sukces[sample(seq_len(nrow(sukces)), size = floor(0.7 * min_obs)), ]
train_porazka <- porażka[sample(seq_len(nrow(porażka)), size = floor(0.7 * min_obs)), ]

val_sukces <- sukces[!(rownames(sukces) %in% rownames(train_sukces)), ]
val_porazka <- porażka[!(rownames(porażka) %in% rownames(train_porazka)), ]

# Łączenie zbiorów uczących dla klasy "sukces" i "porażka" w jeden zbiór uczący (train_set), a następnie łączenie zbiorów walidacyjnych w jeden zbiór walidacyjny (val_set)
train_set <- rbind(train_sukces, train_porazka)
val_set <- rbind(val_sukces, val_porazka)

# Sprawdzenie liczby obserwacji w zbiorach uczącym i walidacyjnym
cat("Liczba obserwacji w zbiorze uczącym:", nrow(train_set), "\n")
cat("Liczba obserwacji w zbiorze walidacyjnym:", nrow(val_set), "\n")

```
W zbiorze walidacyjnym pozostaje większa liczba obserwacji, co może wskazywać na to, że zbiór walidacyjny jest bardziej zrównoważony pod względem liczby obserwacji z obu klas.

### 4.2 Poprawki przed budową modelu

#### 4.2.1 Sprawdzenie brakujących danych w zbiorze uczącym
```{r}
sapply(train_set, function(x) sum(is.na(x)))
# Mamy 1075 braków danych dla zmiennej description
```


```{r}
str(proba_uczaca)
#Kolumna status przetrenowuje model i trzeba ją usunąć
```

#### 4.2.2 Usuwanie wierszy bez wartości w dla zmiennej status_binary
```{r}
# Usuwanie tylko tych wierszy, które mają brakujące wartości w kolumnie 'status_binary'
proba_uczaca <- proba_uczaca[!is.na(proba_uczaca$status_binary), ]


# Sprawdzamy strukturę danych po usunięciu kolumn
str(proba_uczaca)


sum(is.na(proba_uczaca$status_binary)) #Ile NA po usunięciu wierszy w status_binary

# Sprawdzanie liczby brakujących wartości w każdej kolumnie
missing_values <- sapply(proba_uczaca, function(x) sum(is.na(x)))
missing_values

```
Porawnie usuneliśmy brakujące wiersze dla NA w status_binary
Description ma 3517 brakujących wartości - nie jest to dla nas istotna zmienna, więc ją usuniemy, reszta zmiennych jest kompletna

#### 4.2.3 Usuwamy kolumne description poniewaz ma braki w danych
```{r}

train_set <- train_set %>%
  select(-description)

```

### 4.3 Tworzenie modelu klasyfikacyjnego
W tej części tworzymy dwa modele. Pierwszy model przewiduję status_binary, a drugi zmienną amount

W przypadku modelu klasyfikacyjnego dla zmiennej status_binary, kolumny, które nie będą użyteczne w modelu (takie jak amount, status, max_amount, min_amount, avg_amount, sum_amount) są usuwane z zestawu danych, ponieważ uważamy że za bardzo wzbogaciliśmy model i powodowało to problemy w analizie.

```{r}

train_set_clean <- train_set %>% select(-amount, -status, -max_amount, -min_amount, -avg_amount, -sum_amount)

# Zbudowanie modelu dla zmiennej status_binary
model_status <- randomForest(
  status_binary ~ .,  # Zmienna zależna: status_binary
  data = train_set_clean, # Zbiór danych
  ntree = 300,        # Określamy liczbe drzew jako 300
  importance = TRUE    # Obliczanie ważności zmiennych, będziemy mogli zobaczyć, które cechy mają największy wpływ na model
)

#Analogicznie jak wyżej
train_set_clean_amount <- train_set %>% select(-status, -status_binary, -max_amount, -min_amount, -avg_amount, -sum_amount)

# Zbudowanie modelu dla zmiennej amount (regresja)
model_amount <- randomForest(
  amount ~ .,         # Zmienna zależna: amount
  data = train_set_clean_amount, # Zbiór danych
  ntree = 300,        # Określamy liczbe drzew jako 300
  importance = TRUE    # Obliczanie ważności zmiennych, będziemy mogli zobaczyć, które cechy mają największy wpływ na model
)

# Wyświetlenie wyników modelu dla status_binary
print(model_status)
varImpPlot(model_status)

# Wyświetlenie wyników modelu dla amount
print(model_amount)
varImpPlot(model_amount)

```
### 4.4 Wnioski
1. Model klasyfikacyjny dla status_binary:
Model jest w stanie poprawnie sklasyfikować dane w około 86,65% przypadków (OOB - 13,35%; 100%-13,35%=86,65%)

Dla klasy "sukces": 
3057 trafnych klasyfikacji (sukces > sukces) 
487 błędnych klasyfikacji (sukces > porażka)
Class.error: 0.1374 (13.74% błędów w tej klasie) 

Dla klasy "porażka": 459 błędnych klasyfikacji (porażka > sukces) 
3085 trafnych klasyfikacji (porażka > porażka) 
Class.error: 0.1295 (12.95% błędów w tej klasie)

Wskazuje to, że model dobrze radzi sobie z klasyfikowaniem "porażki", ale nieco gorzej z klasyfikowaniem "sukcesów".

2. Model regresyjny dla amount:
SSE (średnia kwadratów reszt) wtnosi 3798,799
% Var explained (procent wyjaśnionej zmienności): 80,86%. Model wyjaśnia około 81% zmienności w zmiennej amount, co wskazuje na dobrą jakość modelu regresyjnego.


### 4.5 Balansowanie modelu
### 4.5.1 Obliczanie klas
```{r}

# Obliczanie wag dla klas (np. odwrotność liczby obserwacji w każdej klasie)
class_weights <- table(train_set_clean$status_binary) #tabela liczebności zmiennej status_binary
class_weights <- 1 / class_weights #obliczamy odwrotność liczby obserwacji w każdej klasie - im mniej przykładów danej klasy, tym większa waga.
class_weights <- class_weights / sum(class_weights)  #Normalizujemy wagi, aby ich suma wynosiła 1. Dzięki temu nie zmienia to ogólnej skali wag, ale sprawia, że są one proporcjonalne do liczności klas.

# Wagi dla klasyfikacji
train_set_clean$status_binary_weight <- ifelse(train_set_clean$status_binary == "sukces", class_weights["sukces"], class_weights["porażka"])  #przypisujemy odpowiednią wagę do nowej zmiennej status_binary_weight w zależności od klasy (sukces lub porażka). Dzięki temu model będzie brał pod uwagę nierówną liczbę obserwacji podczas nauki.

```

# 5. Budowanie modelu po balansowaniu wagami

### 5.1 Zbudowanie modelu dla zmiennej status_binary z uwzględnieniem wag, aby zmniejszyć nierówności oraz wyświetlenie wyników
```{r}

model_status_weighted <- randomForest(
  status_binary ~ .,  # Zmienna zależna: status_binary
  data = train_set_clean, # Zbiór danych
  ntree = 300,        #300 drzew
  importance = TRUE,   # Obliczanie ważności zmiennych
  weights = train_set_clean$status_binary_weight  # Wagi dla zmiennej, którą wcześniej utworzyliśmy
)

# Wyświetlenie wyników modelu dla status_binary z wagami
print(model_status_weighted)
varImpPlot(model_status_weighted)

```
### 5.2 Wnioski
OOB wynosi 13,22%, co oznacza, że model osiągnął nieco lepszy wynik niż wcześniej (13.35%) po uwzględnieniu wag dla klas. Jest to spadek błędu, co sugeruje, że dodanie wag poprawiło zdolność modelu do rozróżniania między klasami.

Sukces: 
3063 przypadków poprawnie sklasyfikowanych jako "sukces".
481 przypadków błędnie sklasyfikowanych jako "porażka". 
Błąd klasyfikacji dla sukcesu wynosi 0.14. 
Porażka: 456 przypadków błędnie sklasyfikowanych jako "sukces". 
3088 przypadków poprawnie sklasyfikowanych jako "porażka". 
Błąd klasyfikacji dla porażki wynosi 0.13.


### 5.3 Ocena modelu

#### 5.3.1 Przewidywanie na zbiorze testowym
```{r}

pred <- predict(model_status, val_set)
conf_matrix <- confusionMatrix(pred, val_set$status_binary) #Tworzymy macierz pomyłek
print(conf_matrix)

```
14748 poprawnie sklasyfikowane jako "sukces". 
199 przypadków "sukces", które zostały błędnie sklasyfikowane jako "porażka". 
2095 przypadków "porażka", które zostały błędnie sklasyfikowane jako "sukces". 
1321 poprawnie sklasyfikowane jako "porażka".
Accuracy : 0.8751 - model poprawnie sklasyfikował 87,51% przypadków
95% CI (przedział ufności dla dokładności): (0,8702, 0,8798) – przedział ufności dla dokładności modelu wskazuje na stosunkowo małą niepewność w wyniku.
P-Value [Acc > NIR]: 1 – oznacza, że dokładność modelu jest równa lub lepsza, niż wynikałoby to z samego przewidywania najczęstszej klasy.

Dla obu klas:
Sensitivity (Czułość): 87,56% – model wykrywa 87,56% przypadków klasy "sukces".
Specificity (Specyficzność): 86,91% – model wykrywa 86,91% przypadków klasy "porażka". 
Pos Pred Value: 98,67% – kiedy model przewiduje "sukces", w 98,67% przypadków jest to trafna klasyfikacja. 
Neg Pred Value: 38,67% – kiedy model przewiduje "porażka", jest to trafne w 38,67% przypadków.

Model wykazuje dobrą dokładność (87,51%) i umiejętność wykrywania "sukcesu" oraz "porażki" w wysokim stopniu. Chociaż jest ogólnie skuteczny, nadal są błędne klasyfikacje, zwłaszcza w wykrywaniu "porażki", co widzimy w mniejszej czułości (86,91%) i niższym poziomie trafności predykcji "porażka" (38,67%).

#### 5.3.2 Predykcja na zbiorze testowym oraz wyniki
```{r}

predykcje_amount <- predict(model_amount, newdata = val_set)

# Rzeczywiste wartości ze zbioru walidacyjnego, które użyjemy do obliczania błędów
rzeczywiste_amount <- val_set$amount

# Obliczenie błędów (np. MSE, RMSE)
mse <- mean((predykcje_amount - rzeczywiste_amount)^2)
rmse <- sqrt(mse)

# Wyświetlenie wyników
cat("Mean Squared Error (MSE):", mse, "\n")
cat("Root Mean Squared Error (RMSE):", rmse, "\n")

```
Wnioski 
MSE - Wartość 6646,16 wskazuje na umiarkowany błąd w przewidywaniach.
RMSE - Wartość 81,52 oznacza, że średni błąd przewidywania wynosi około 81.52 jednostek


#### 5.3.3 Predykcja na danych testowych
```{r}
# Predykcja dla modelu status_binary dla próby testowej
pred_status_test <- predict(model_status, proba_testowa)
pred_status_test <- as.factor(pred_status_test)

# Predykcja dla modelu amount
pred_amount_test <- predict(model_amount, proba_testowa)

# Zapis predykcji do obiektu predykcja_testowa
predykcje_testowa <- data.frame(status = pred_status_test, amount = pred_amount_test)

# Zapisz wyniki
save(predykcje_testowa, file = "predykcje_testowa.RData")
```


# 6. Wykresy

### 6.1 Wykresy rozrzutu
```{r}
# Wykres
ggplot(predykcje_testowa, aes(x = status, y = amount, color = status)) +
  geom_jitter(width = 0.1, height = 0) +  # Użycie geom_jitter, aby rozproszyć punkty
  labs(title = "Wykres amount w zależności od statusu",
       x = "Status",
       y = "Amount") +
  theme_minimal() +
  scale_color_manual(values = c("sukces" = "blue", "porażka" = "red"))  # Kolory dla kategorii
```

### 6.2 Histogramy
```{r}
# Wykres dla "porażka"
ggplot(predykcje_testowa[predykcje_testowa$status == "porażka",], aes(x = amount)) +
  geom_histogram(binwidth = 100, fill = "red", color = "black", alpha = 0.7) + 
  labs(title = "Rozkład Amount dla Porażki", x = "Amount", y = "Liczba obserwacji") +
  theme_minimal()

# Wykres dla "sukces"
ggplot(predykcje_testowa[predykcje_testowa$status == "sukces",], aes(x = amount)) +
  geom_histogram(binwidth = 100, fill = "blue", color = "black", alpha = 0.7) + 
  labs(title = "Rozkład Amount dla Sukcesu", x = "Amount", y = "Liczba obserwacji") +
  theme_minimal()

```


